【裁判字號】    98,簡上,1125
【裁判日期】    990914
【裁判案由】    詐欺
【裁判全文】
臺灣板橋地方法院刑事判決            98年度簡上字第1125號
上  訴  人
即  被  告  乙○○
選任辯護人  林世芬律師
上列上訴人即被告因詐欺案件，對於中華民國98年7 月31日本院
98年度簡字第5951號第一審判決（聲請簡易判決處刑案號：98年
度偵字第12037 號），提起上訴，本院管轄第二審之合議庭判決
如下：
    主  文
原判決撤銷。
乙○○幫助意圖為自己不法之所有，以詐術使人將本人之物交付
，處拘役壹拾伍日，如易科罰金，以新臺幣壹仟元折算壹日。
    事  實
一、乙○○因罹患精神分裂症，且有輕度智能障礙，以致其辨識
    行為違法及依其辨識而行為之能力均顯著減低。其明知一般
    人無故取得與己無特殊情誼之他人金融帳戶使用，常與財產
    犯罪之需要密切相關，而可預見向他人蒐集金融帳戶使用者
    ，可能係將該帳戶作為自己或提供他人實行詐欺取財犯罪之
    用，猶基於縱幫助他人遂行詐欺取財犯罪亦不違背本意之不
    確定故意，於民國98年4 月1 日至同年月3 日間之某日，在
    臺北縣土城巿海山捷運站附近，將其所開設之帳號00000000
    0000號陽信商業銀行板橋分行帳戶存摺、提款卡及密碼，交
    付予真實姓名年籍不詳、自稱「馬唯詳」之成年男子使用。
    嗣該名自稱「馬唯祥」之男子取得上開帳戶資料後，遂意圖
    為自己不法之所有，基於詐欺取財之犯意，於98年4 月4 日
    下午5 時許、同日晚間7 時15分許，先後撥打電話予甲○○
    、丙○○，向渠等佯稱先前在雅虎奇摩拍賣網站購物時，誤
    將付款方式設為分期付款，須至自動櫃員機操作取消云云，
    致甲○○、丙○○誤信為真，甲○○遂依指示於同日下午6
    時許（聲請簡易判決處刑書誤載為下午5 時30分許），至臺
    北巿文山區景美郵局附設之自動櫃員機操作，卻誤將渠帳戶
    內之存款新臺幣（下同）29,033元轉帳至乙○○開設之上開
    陽信商業銀行板橋分行帳戶內，丙○○亦依指示於同日晚間
    8 時6 分許、同日時15分許，至址設新竹巿經國路1 段375
    號1 樓中國信託商業銀行新竹分行附設之自動櫃員機操作，
    亦誤將渠帳戶內之存款1,078 元、9,595 元轉帳至乙○○開
    設之上開陽信商業銀行板橋分行帳戶內，而前揭款項於匯入
    後旋遭提領殆盡。嗣甲○○、丙○○發現渠等帳戶內存款減
    少，察覺受騙，始報警循線查獲上情。
二、案經甲○○訴由臺北縣政府警察局板橋分局移請臺灣板橋地
    方法院檢察署檢察官聲請簡易判決處刑。
    理  由
一、按被告以外之人於審判外之言詞或書面陳述，除法律有規定
    者外，不得作為證據；又被告以外之人於審判外之陳述，經
    當事人於審判程序同意作為證據，法院審酌該言詞陳述或書
    面陳述作成時之情況，認為適當時，亦得為證據，刑事訴訟
    法第159 條第1 項、第159 條之5 第1 項分別定有明文。查
    本案以下所引各項證據，均經檢察官及被告乙○○、辯護人
    於審判程序中同意作為證據，而本院審酌該等證據核無違法
    取證或證明力顯然過低之情事，依各該陳述作成時之狀況，
    並無不適當之情況，自均得為證據，合先敘明。
二、訊據被告固坦承曾在前述時間、地點將其開設之上開陽信商
    業銀行板橋分行帳戶存摺、提款卡及密碼交予真實姓名年籍
    不詳、自稱「馬唯祥」之成年男子，嗣該帳戶遭該名自稱「
    馬唯祥」之男子用以詐騙告訴人甲○○及被害人丙○○匯入
    款項等情不諱，惟矢口否認有何幫助詐欺取財犯行，辯稱：
    當時伊患有精神分裂症、巴金森氏症及憂鬱症，頭腦不清楚
    ，不知道伊自己做了什麼，那時候「馬唯祥」叫伊拿存摺跟
    提款卡給渠同事，渠說存錢進去渠公司，100,000 元好像有
    3,000 元還是多少的利息，還叫伊準備5 本銀行存摺影本及
    提款卡，後來「馬唯祥」在電話中跟那個人說伊之身分證資
    料，伊以為這樣就是答應渠就要存錢進去渠公司，當時伊有
    跟馬唯祥講伊有精神分裂症及帕金森氏症，沒有那麼多錢，
    渠說剩下的渠會幫伊付，伊根本沒有意思要幫助犯罪云云，
    辯護人亦具狀為被告辯護稱：被告於14、15歲就讀國中時，
    因遭同儕排擠而出現情緒不穩、自言自語、幻聽、易怒、破
    壞物品、隨地大小便等異狀，曾至國軍北投醫院住院治療，
    惟因未按時服藥，致病況加劇而罹患精神分裂症、藥物相關
    之巴金森氏症，且領有重大傷病卡，其對事理之瞭解程度，
    本即較一般受過完整教育之人為低，對照社會上騙徒能言善
    道、善良民眾為匪夷所思之說詞所感而為不合理之舉措者，
    屢見不鮮，依被告之精神狀態，顯係遭人詐騙，而欠缺犯罪
    故意云云。經查：
  (一)被告於98年4 月1 日至同年月3 日間之某日，在臺北縣土城
    巿海山捷運站附近，將其所開設之帳號000000000000號陽信
    商業銀行板橋分行帳戶存摺、提款卡及密碼，交付予真實姓
    名年籍不詳、自稱「馬唯詳」之成年男子，嗣告訴人甲○○
    及被害人丙○○分別在前述時地遭人以網路購物設定付款方
    式錯誤為由，誘騙前往操作自動櫃員機，而誤將渠等帳戶內
    存款各29,033元及1,078 元、9,595 元轉帳至被告開設之上
    開陽信商業銀行板橋分行帳戶等情，為被告所不否認，並據
    告訴人甲○○及被害人丙○○於警詢時指訴綦詳，且有郵政
    自動櫃員機交易明細表、中國信託商業銀行自動櫃員機交易
    明細表、陽信商業銀行存摺存款印鑑卡、客戶對帳單等影本
    各1 件附卷可稽，足堪認定。
  (二)被告雖辯稱其係因自稱「馬唯祥」之男子表示存錢進去渠公
    司，每100,000 元會有3,000 元之利息，始交付其開設之上
    開金融帳戶存摺、提款卡及密碼云云，惟該名自稱「馬唯祥
    」之男子之真實姓名年籍不詳，無法查獲或傳訊到案，渠是
    否曾向被告表示上情，已非無疑，而存款賺取利息，又何需
    交付個人之金融帳戶存摺、提款卡及密碼予他人，亦與常情
    有違。又參酌於金融機構開設存款帳戶暨請領存摺及提款卡
    ，係針對個人身份之社會信用而予以資金流通之經濟活動，
    具有強烈之屬人性格，而金融帳戶作為個人理財之工具，申
    請開設並無任何特殊之限制，一般民眾皆得以存入最低開戶
    金額之方式在不同金融機構申請數個帳戶使用，乃公眾所週
    知之事實，亦為被告所應知，是依一般人之社會經驗，若遇
    不熟識之人不以自己名義自行向金融機構申請帳戶，反而向
    他人蒐集金融帳戶使用，乃甚為怪異之事，衡諸常情，提供
    帳戶者對於該等帳戶是否係供合法使用，絕無不起疑心之理
    。再以今日社會，利用人頭帳戶供作詐欺取財犯罪工具之事
    ，迭有所聞，亦經傳播媒體廣為報導，被告對此應無不知之
    理，自可預見向其收受帳戶存摺及提款卡之真實姓名年籍不
    詳、自稱「馬唯祥」之成年男子可能利用其提供之金融帳戶
    供作詐騙他人匯入款項之用，藉由將詐欺所得金錢存入後再
    行領出之過程，以達到隱瞞資金流向及避免提款行為人身份
    曝光之目的。辯護人雖辯稱：被告患有精神分裂症及巴金森
    氏症，對於事理之瞭解程度較一般受過完整教育之人為低，
    其係遭人詐騙而交付上開金融帳戶資料，欠缺犯罪故意云云
    ，惟被告自承會使用提款卡操作自動櫃員機提領現金等情明
    確，並陳稱：當時伊開設之上開陽信商業銀行板橋分行帳戶
    內存款不多，伊想說該帳戶資料縱遭他人拿走，也沒關係等
    語，顯見被告明知金融帳戶可供他人作為存、提款使用，僅
    因其開設之金融帳戶內存款不多，縱遭他人利用，亦不會造
    成其個人之損失，即任令取走該金融帳戶資料之人使用；且
    被告供稱該名自稱「馬唯祥」之男子係叫伊交付金融帳戶存
    摺及提款卡予渠同事等語，足見被告明知欲使用其所開設金
    融帳戶之人並非其所認識自稱「馬唯祥」之男子，而係其毫
    無所悉之人，竟未詳究該名自稱「馬唯祥」之男子或渠所稱
    之「同事」取得金融帳戶存摺及提款卡之用途為何，即貿然
    將重要且專屬個人之金融帳戶存摺及提款卡交予該名自稱「
    馬唯祥」之男子，顯有容認該名自稱「馬唯祥」之男子利用
    其開設之金融帳戶作為詐欺取財犯罪工具發生之本意，其確
    有幫助他人詐欺取財之不確定故意，至為灼然。是被告及其
    辯護人辯稱：被告係遭人詐騙而交付金融帳戶資料，欠缺犯
    罪故意云云，自不足採信。
  (三)綜上所述，本案事證明確，被告犯行堪以認定，應予依法論
    罪科刑。
三、按刑法上之幫助犯，係對於犯罪與正犯有共同之認識，而以
    幫助之意思，對於正犯資以助力，而未參與實施犯罪之行為
    者而言（最高法院88年度臺上字第1270號判決意旨參照）。
    如未參與實施犯罪構成要件之行為，且係出於幫助之意思提
    供助力，即屬幫助犯，而非共同正犯。查被告將其開設之上
    開陽信商業銀行板橋分行帳戶存摺、提款卡併同密碼交付予
    真實姓名年籍不詳、自稱「馬唯祥」之成年男子用以詐騙被
    害人匯入金錢，顯係基於幫助該名自稱「馬唯祥」之男子詐
    騙他人財物之犯意，而未參與前述詐欺取財犯行之構成要件
    行為。核其所為，係犯刑法第30條第1 項前段、第339 條第
    1 項之幫助詐欺取財罪。被告以一交付金融帳戶存摺、提款
    卡及密碼之行為，同時幫助詐欺集團詐騙告訴人甲○○、被
    害人丙○○得逞，侵害渠2 人之財產法益，而觸犯二相同之
    幫助詐欺取財罪，為想像競合犯，應依刑法第55條前段規定
    ，從一幫助詐欺取財罪處斷。被告基於幫助之犯意而為非屬
    詐欺取財犯罪之構成要件行為，為幫助犯，爰依刑法第30條
    第2 項之規定按正犯之刑減輕之。又辯護人辯稱：被告患有
    精神分裂症及巴金森氏症，依其行為時之精神狀態，顯有因
    精神障礙或其他心智缺陷，致其辨識其行為違法或依其辨識
    而行為之能力顯著降低之情事等語，並提出亞東紀念醫院診
    斷證明書及病歷影本、中華民國身心障礙手冊影本、重大傷
    病免自行部分負擔證明卡影本各1 份為憑。而依前揭亞東紀
    念醫院診斷證明書之記載，被告確患有精神分裂症及藥物相
    關之巴金森氏症，自83年12月20日起至98年8 月27日止，多
    次至該院精神科門診，規律複查且長期服用藥物治療，期間
    ，曾於該院精神科病房住院9 次，最近一次於98年4 月16日
    入院，於98年5 月12日出院，近年反覆思考固著，精神症狀
    固定；本院嗣調取被告在行政院衛生署八里療養院、國軍北
    投醫院及亞東紀念醫院就診之病歷資料後，檢送國立臺灣大
    學醫學院附設醫院，囑託鑑定被告於本案案發時之精神狀況
    ，該院檢視前述病歷資料，並對被告暨其父母訪談及進行身
    體暨神經學檢查、腦波檢查、心理測驗、精神狀態檢查後，
    發現被告平時雖具有基本提防詐騙之概念，但其長期病識感
    差，服藥規則性亦差，以致十多年來反覆住院，參酌其早年
    求學過程成績為中上，發病後卻退步至倒數名次，工作難以
    維持1 個月以上，以及住院時呈現談話內容貧乏、對醫護人
    員揩示之理解力差、反覆詢問等情，顯多疾病對其認知功能
    有顯著之影響，亦即其慢性精神分裂症之病情起伏，加以男
    性友人在其長期收入有限之情況下，不斷鼓吹投資賺錢，其
    辨識「交付存款簿、身分證及印章等」是否違法之能力，已
    有顯著減低之情形，再者，被告長期渴望與異性交往，面對
    異性有所要求時，其判斷力、控制力、自我保護力皆下降，
    尤其其病情不穩定時，更難以拒絕異性之要求，故在依其辨
    識而行為之能力亦有顯著減低，而未慮及或不確定自己是否
    犯法之情況下，提供其個人之金融帳戶資料予自稱「馬唯祥
    」之男子，因而研判被告於本案案發時之精神狀態，因精神
    障礙或其他心智缺陷，其辨識行為違法及依其辨識而行為之
    能力可能皆已達顯著減低之程度，有該醫院99年7 月19日校
    附醫精字第0994700114號函附之精神鑑定報告書1 件存卷可
    考，足見被告確因罹患精神分裂症，且有輕度智能障礙，以
    致其辨識行為違法及依其辨識而行為之能力均顯著減低，而
    違犯本案幫助詐欺取財罪行，爰依刑法第19條第2 項規定減
    輕其刑。原審以被告犯幫助詐欺取財罪，事證明確，予以論
    罪科刑，固非無見，惟未審酌被告於本案案發時之精神狀態
    而予以減輕其刑，尚有未洽，上訴意旨執此指摘原判決不當
    ，自屬有據，應由本院予以撤銷改判。爰審酌被告提供其所
    有之上開金融機構帳戶供他人非法使用，助長社會犯罪風氣
    ，導致真正犯罪者逍遙法外，其行為殊屬不當，又被害人在
    財產上受有甚大損害，心理上亦受有相當之痛苦，惟念及被
    告於本案案發時之前述精神狀態，以及其本身並未實際參與
    本案詐欺取財之犯行，責難性較小，暨犯罪後之態度等一切
    情狀，量處如主文所示之刑，並諭知易科罰金之折算標準，
    以資懲儆。
據上論斷，應依刑事訴訟法第455 條之1 第1 項、第3 項、第36
9 條第1 項前段、第364 條、第299 條第1 項前段，刑法第339
條第1 項、第55條前段、第30條第1 項前段、第2 項、第19條第
2 項、第41條第1 項前段，刑法施行法第1 條之1 第1 項、第2
項前段，判決如主文。
本案經檢察官黃筵銘到庭執行職務。
中    華    民    國    99    年    9     月    14    日
                  刑事第六庭審判長法  官  戴嘉清
                                  法  官  林晏鵬
                                  法  官  王瑜玲
以上正本證明與原本無異
不得上訴。
                                  書記官  謝嘉玲
中    華    民    國    99    年    9     月    14    日
附錄本案論罪科刑法條全文：
中華民國刑法第339條
（普通詐欺罪）
意圖為自己或第三人不法之所有，以詐術使人將本人或第三人之
物交付者，處5 年以下有期徒刑、拘役或科或併科1 千元以下罰
金。
以前項方法得財產上不法之利益或使第三人得之者，亦同。
前二項之未遂犯罰之。

司法院資訊處製作；財團法人民間司法改革基金會備份。
